臺灣屏東地方法院刑事判決　　　　　　　95年度訴字第1072號
公　訴　人　臺灣屏東地方法院檢察署檢察官
被　　　告　甲○○
選任辯護人　陳里己律師
　　　　　　陳意青律師
上列被告因公共危險等案件，經檢察官提起公訴（94年度偵續字
第48號），本院判決如下：
    主  文
甲○○無罪。
    理  由
一、公訴意旨略以：被告甲○○因林景良於民國93年8 月16日向
    屏東縣枋山地區農會借款新臺幣（下同）20萬元時，乙○○
    （其涉犯傷害罪嫌部分業經有罪判決確定）除同意為前揭貸
    款案之保證人外，並建議林景良得邀請被告甲○○之妻子林
    秀花為前揭貸款案件之保證人，致林秀花、乙○○2 人因此
    均為該貸款案件之連帶保證人，而對乙○○懷恨在心，並嗣
    後得知乙○○在屏東縣枋寮鄉台一線南下442.5 公里處右側
    之枋山鄉○○村○○○段第204 之30、之19號（地號）土地
    上有魚塭數池後，竟基於投放毒物及毀損他人之物之概括犯
    意，明知商品名稱為賽滅得（藥物學名為「福瑞松」，以下
    稱賽滅得）為毒性甚強殺蟲性農藥，可經由皮膚接觸、呼吸
    或嚥入方式而引起中毒，先於93年8 月19日，前往屏東縣枋
    寮鄉○○路○ 段221 號之「豐田農藥行」，向己○○購買10
    包「賽滅得」農藥（下稱上開農藥）後，於同月30日前某日
    將其所購得之上開農藥數包投入乙○○上開魚塭之其中1 池
    中，繼而於同年9 月15日前某日，承前犯意，再將數包上開
    農藥投入上開魚塭之另1 池中，除造成乙○○所養殖之石斑
    魚大量死亡，損失金額約新臺幣（下同）130 萬元外，並因
    此嚴重污染該魚塭內水質，如乙○○未能及時察得上情，而
    將該魚塭之水體排放時，將致生公共危險。嗣被告甲○○於
    同年9 月23日下午3 時許，復前往上揭魚塭處，窺探乙○○
    另1 池尚未被施放農藥之魚塭時，為乙○○發現，並報警處
    理，為前往現場處理之警員當場查獲，因認被告甲○○涉犯
    刑法第190 條之1 第1 項投放毒物及同法第354 條毀損等罪
    嫌等語。
二、公訴人上開所認，無非係以被告甲○○於警偵訊中所為有購
    買賽滅得農藥之陳述、告訴人乙○○於警偵訊中之指訴、證
    人己○○於警偵訊及證人戊○○、丁○○、林景良、曹天民
    、林秀花、丙○○等人於偵查中之證述、93年9 月23日監視
    錄影帶、現場查獲照片、借據1 紙、告訴人提出之匯款單2
    紙及出貨單1 紙、臺灣巴斯夫股份有限公司（下稱巴斯夫公
    司）出具之「賽滅得」農藥使用說明書、農藥使用管理辦法
    、廖龍盛編著之實用農藥資料等為其主要論據。惟訊據被告
    堅詞否認有何投放毒物及毀損等犯行，辯稱：我太太確實有
    幫林景良貸款20萬的事情作保證人，但是林景良是我親戚，
    有人幫他當保證人是好事，我怎麼可能因為這種事對乙○○
    有不滿，我跟他沒有恩怨，絕對沒有向他的魚塭投放賽滅得
    農藥，我於93年8 月19日向豐田農藥行購買的10包賽滅得農
    藥，在我買該農藥的隔天就已經去我的芒果園，用在我種植
    芒果的幼苗周圍來滅鼠，本件我是被冤枉的等語。
三、證據能力部分
（一）按被告以外之人於審判外之言詞或書面陳述，除法律有規
      定者外，不得作為證據；次按證人應命具結，證人依法應
      具結而未具結者，其證言不得作為證據，刑事訴訟法第15
      9 條第1項 、第186 條第1 項前段及第158 條之3 分別定
      有明文。告訴人乙○○於警偵訊時之指訴及證人丙○○於
      偵查中之證述，均屬被告以外之人於審判外之言詞陳述，
      均係傳聞證據，且其2 人於偵查中之陳述皆未經具結，又
      上開傳聞證據均不符刑事訴訟法第159 條之1 至第159 條
      之5 之例外規定，被告之辯護人對此爭執證據能力，依上
      述法律規定，告訴人乙○○及證人丙○○之前開陳述，自
      當不得作為認定被告犯行之證據。
（二）按被告以外之人於偵查中向檢察官所為陳述，除顯有不可
      信之情況者外，得為證據，刑事訴訟法第159 條之1 第2
      項定有明文。偵查中對被告以外之人（包括證人、鑑定人
      、告訴人、被害人及共同被告等）所為之偵查筆錄，或被
      告以外之人向檢察官所提之書面陳述，性質上均屬傳聞證
      據。惟現階段刑事訴訟法規定檢察官代表國家偵查犯罪、
      實施公訴，依法其有訊問被告、證人及鑑定人之權，證人
      、鑑定人且須具結，而實務運作時，檢察官偵查中向被告
      以外之人所取得之陳述，原則上均能遵守法律規定，不致
      違法取供，其可信度極高，職是，被告以外之人前於偵查
      中已具結而為證述，除反對該項供述得具有證據能力之一
      方，已釋明「顯有不可信之情況」之理由外，不宜僅以該
      證人於偵查中之陳述係審判外陳述之唯一理由，即遽指該
      證人於偵查中之陳述不具證據能力。查本件證人戊○○、
      丁○○於偵查中之陳述，辯護人雖爭執該證據能力，惟該
      陳述均已依法具結，證人戊○○及丁○○皆未曾提及檢察
      官在偵查時有不法取供之情形，且被告、辯護人亦未曾釋
      明上開證述有何顯不可信之情況，是以，證人戊○○、丁○○於偵查中之證述，依刑事訴訟法第159 條之1 第2 項
      之規定，自得為證據。
（三）按被告以外之人於審判外之陳述，雖不符刑事訴訟法第15
      9 條之1 至第159 條之4 之規定，而經當事人於審判程序
      同意作為證據，法院審酌該言詞陳述或書面陳述作成時之
      情況，認為適當者，亦得為證據。當事人、代理人或辯護
      人於法院調查時知有第159 條第1 項不得為證據之情形，
      而未於言詞辯論終結前聲明異議者，視為有前項之同意，
      同法第159 條之5 第1 、2 項定有明文。立法意旨在於傳
      聞證據未經當事人之反對詰問予以核實，原則上先予排除
      ，惟若當事人已放棄反對詰問權，於審判程序中表明同意
      該等傳聞證據可作為證據，基於尊重當事人對傳聞證據之
      處分權，及證據資料愈豐富，愈有助於真實發見之理念，
      且強化言詞辯論主義，使訴訟程序得以順暢進行，上開傳
      聞證據亦均具有證據能力。查證人己○○於警偵訊之證述
      及證人林景良、曹天民於偵查中之證述，被告、辯護人及
      檢察官於本院審理時，均同意作為證據，且於本院言詞辯
      論終結前，均未聲明異議，而本院審酌該言詞陳述作成之
      情況，未見有何不適當之情形，故依前開規定，均得為證
      據，合先敘明。
四、按犯罪事實應依證據認定之，無證據不得認定犯罪事實；不
    能證明被告犯罪者，應諭知無罪之判決，刑事訴訟法第154
    條第2 項、第301 條第1 項分別定有明文。又事實之認定，
    應憑證據，如未能發現相當證據，或證據不足以證明，自不
    能以推測或擬制之方法，為裁判基礎；且認定犯罪事實所憑
    之證據，雖不以直接證據為限，間接證據亦包括在內，然而
    無論直接證據或間接證據，其為訴訟上之證明，須於通常一
    般之人均不致有所懷疑，而得確信其為真實之程度者，始得
    據為有罪之認定，倘其證明尚未達到此一程度，而有合理之
    懷疑存在而無從使事實審法院得有罪之確信時，即應由法院
    為被告無罪之判決，有最高法院40年臺上字第86號判例、76
    年臺上字第4986號判例可資參照。且告訴人之告訴係以使被
    告受刑事訴追為目的，是其陳述是否與事實相符，仍應調查
    其他證據以資審認，最高法院52年度臺上字第1300號判例意
    旨亦明。再按認定犯罪事實應依證據，為刑事訴訟法所明定
    ，故被告否認犯罪事實所持之辯解，縱屬不能成立，仍非有
    積極證據足以證明其犯罪行為，不能遽為有罪之認定，亦有
    最高法院30年臺上字第1831號判例意旨可資參照。
五、經查：
（一）本件告訴人乙○○雖指訴被告有於93年8 月30日前某日及
      同年9 月15日前某日，2 次將其所購得之賽滅得農藥數包
      投入告訴人上開魚塭之其中2 池，致告訴人在該2 池魚塭
      中所養殖之石斑魚大量死亡之行為，惟對於被告是否有於
      93年8 月30日前某日及同年9 月15日前某日，2 次前往告
      訴人上開魚塭處，對告訴人所稱上開2 池魚塭投放賽滅得
      農藥及告訴人所述2 池魚塭內石斑魚死亡之原因，是否確
      因遭賽滅得農藥毒死等犯罪構成要件事實，證人即告訴人
      乙○○於本院審理時具結證稱：我是到魚塭養魚時，發現
      魚都沒有上來吃飼料，覺得魚有異樣，把水排掉才知道魚
      都死掉了，第一次魚死掉時，我以為是自己養魚不慎，所
      以沒有通知漁會，也沒有請專家來檢查，死掉的魚都直接
      讓排水溝排走了，我的魚塭2 次被下藥的時間都是我自己
      推算的，沒有人告訴我是被告下毒的，我也沒有親眼看到
      被告對我的魚塭下毒，前兩次我的魚塭被下毒的時候，我
      還沒有裝監視器，之後我有裝監視器，在我跟被告打架那
      一天，被告有到我的魚塭，所以我懷疑之前是被告下的藥
      等語（本院卷第77至82頁）；證人戊○○於審理中證稱：
      我有於93年9 月23日在我的椰子園裡遇到被告，當天我是
      第一次看到他，之前我從來沒有看到被告到過魚塭，他當
      時有跟我講話，問我在種植什麼東西，我跟他說種火龍果
      ，我之後沒有理他，後來他就走了等語（本院卷第84頁）
      ；證人丁○○於審理時亦證稱：我於93年9 月23日之前沒
      有看過被告，我於23日當天是第一次看到他等語（本院卷
      第86頁），由此可知，告訴人及證人戊○○、丁○○等人
      均未曾親眼見聞被告有於告訴人所指稱之93年8 月30日前
      某日及同年9 月15日前某日，2 次至告訴人之上開魚塭處
      投放藥物，且於93年9 月23日當天在告訴人所有之魚塭現
      場，並沒有發現任何農藥之事實，亦據證人丙○○於審理
      中證述明確（本院卷第88頁），則告訴人僅憑被告有於93
      年9 月23日至告訴人所有魚塭之附近一節，遽指被告有於
      上開時間2 次向告訴人所有2 池魚塭下藥之情，實屬臆測
      之詞，不可採信。再者，告訴人係將死亡之石斑魚由排水
      溝排放流失，而並未將其指稱遭賽滅得農藥毒死之石斑魚
      送請專業機關檢驗死亡原因，又該死亡之石斑魚既早已因
      排放滅失，本院無從再將當初死亡之石斑魚送請專業機關
      鑑定死亡原因，則該石斑魚之死亡原因是否確係遭賽滅得
      農藥毒死，實無證據足資證明。況且，證人戊○○於偵查
      及本院審理中皆證述被告於93年9 月23日在證人戊○○所
      有之椰子園內，曾問及該椰子園附近之魚塭為何人所有，
      除告訴人所有之魚塭外，被告也有問其他的魚塭是誰的一
      情屬實（本院卷第84頁），故倘若被告已有於告訴人前開
      指述之時間、地點，針對告訴人之前開魚塭投放賽滅得農
      藥2 次，則被告對於該處哪幾池魚塭為告訴人所有應甚為
      明瞭，其何需於投放前開2 次藥物後，再至告訴人上開魚
      塭附近之椰子園內，向素不相識之證人戊○○詢問附近魚
      塭為何人所有，致他人有對其起疑之機會，進而增加遭告
      訴人、警方以之為鎖定追查對象之可能性，此顯與事理常
      情有悖。
（二）又告訴人雖復指稱被告因其妻林秀花與告訴人一同為林景
      良貸款之連帶保證人，而對告訴人有所不滿並懷疑告訴人
      與其妻林秀花有曖昧，故有對告訴人上開魚塭投放藥物之
      動機，並提出林景良向屏東縣枋山地區農會借款20萬元之
      借據影本1 紙為證云云，然對於被告與告訴人間是否確因
      上開事由而產生糾紛宿怨一情，證人乙○○於本院審理時
      則證稱：之前被告有一個親戚林景良要借款，我有建議林
      景良找被告的太太林秀花去當保證人，因為這樣被告就誤
      會我跟他太太的關係，但是我沒有跟被告吵架過，被告也
      沒有來問過我他太太跟我的事情，這件事情是我自己想的
      等語（本院卷第79頁）；證人林景良於偵查中亦證稱：我
      沒有聽過被告說懷疑他太太跟告訴人有不正常之男女關係
      一語（94年度偵續字第48號卷第59頁），依此，顯見被告
      從未因告訴人所稱之上開事由與告訴人發生任何衝突或糾
      紛，亦無與他人談及懷疑其妻林秀花與告訴人間有何曖昧
      關係，是告訴人上開所認被告之犯罪動機，自屬無據，不
      可採信。
（三）而被告固自承有於93年8 月19日至屏東縣枋寮鄉○○路○
      段221 號之「豐田農藥行」向己○○購買10包賽滅得農藥
      之事實，惟其辯稱所購買之農藥已於隔日用於其芒果園內
      幼苗旁，作為滅鼠之用等語。公訴意旨雖以證人即巴斯夫
      公司員工曹天民於偵查中所為該公司生產之賽滅得農藥不
      可以作為毒老鼠之用，政府有限定該農藥的使用範圍，賽
      滅得只能用在棉蚜蟲及香蕉花薊馬等8 種蟲害，並沒有包
      括像老鼠這種大型哺乳類動物，賽滅得農藥滅鼠之效果不
      好之證述及巴斯夫台氰公司出具之「賽滅得」農藥使用說
      明書、農藥使用管理辦法、廖龍盛編著之實用農藥等資料
      ，而認被告所稱購得之賽滅得農藥係用於其芒果園滅鼠之
      辯解非屬實情，然對於賽滅得農藥是否具有滅鼠功效之問
      題，證人即豐田農藥行之管理人己○○於審理時證稱：被
      告於93年8 月19日跟我買賽滅得農藥時，有跟我說是芒果
      樹要用的，因為他有一些芒果樹的新株老鼠會吃，賽滅得
      的功能可以殺老鼠，也會防老鼠及蟲害，賽滅得農藥是老
      藥頭（臺語）了，用處很廣，農友自己都會買來使用，他
      們也都知道要怎麼用，該藥沒有固定用途，殺蟲滅鼠都可
      以使用，對於巴斯夫公司員工說賽滅得農藥是防小蟲用，
      不是對老鼠用的這件事，其實農藥的功用，生產公司並不
      會全部列舉出來，農民也不會只限於公司寫的功用使用，
      而且賽滅得農藥這種老藥頭，農民自己都知道怎麼使用等
      語（本院卷第91至94頁），可知賽滅得農藥係屬農民經常
      使用之藥類，該藥之藥效為何，當屬使用農藥之農民及經
      常販賣農藥給農民之農藥行最具認知，此因農藥行於農民
      購買農藥時，通常須針對個別農民之實際需求提供有效之
      農藥種類，且農民於實際農作使用上，並未一定受限於生
      產公司所列舉之用途，是賽滅得農藥之藥效事實上亦具有
      防鼠滅鼠作用之事實，應屬可信。至證人曹天民上開賽滅
      得農藥滅鼠效果不佳及依規定不得用於滅鼠之證述及前開
      農藥相關資料，承前說明，尚無法證明賽滅得農藥完全無
      滅鼠之效用。此外，被告所有之芒果園內是否有使用賽滅
      得農藥之情形，業據證人即警員丙○○於審理時證述：我
      於93年9 月23日告訴人報案後，有到被告的芒果園，被告
      芒果園內的水溝旁有老鼠洞，當時我有看到被告芒果園內
      的芒果根部有紅紅的賽滅得農藥痕跡一情（本院卷第89至
      90頁）明確屬實。是以，被告前開所稱購買之賽滅得農藥
      係用於自己所有的芒果園內滅鼠之辯解，應堪採信。
（四）另外，本件告訴人所有之魚塭土讓上是否含有賽滅得農藥
      一情，雖經臺灣屏東地方法院檢察署檢察官於偵查中命警
      員丙○○會同告訴人及被告至告訴人前開魚塭採樣泥土，
      委請巴斯夫公司化驗有無賽滅得農藥成分，且經巴斯夫公
      司協助送請行政院農業委員會農業藥物毒物試驗所鑑定，
      結果為：送鑑泥沙檢體，含有福瑞松（賽滅得）成分之情
      ，有卷附行政院農業委員會農業藥物毒物試驗所95年6 月
      8 日藥試化字第0952505033號含及所附檢驗報告1 份可佐
      ，然其泥土採樣之時間、地點，經證人丙○○於本院審理
      時證稱：我去告訴人魚塭採樣泥土的時候，已經距離93年
      案發當時2 年了，我當時是會同告訴人及被告，在告訴人
      魚塭旁邊空地上的土堆直接採樣，因為告訴人已經在案發
      後當時就將泥土從魚塭裡挖起來放在旁邊，我去採樣的時
      候，魚塭有在養魚了等語（本院卷第89頁），且有95年5
      月4 日偵訊筆錄（上開偵卷第91至93頁）可憑，足見本件
      送鑑泥土係遲於案發後2 年始採集，且係從告訴人魚塭旁
      空地上之土堆採樣，而非直接從告訴人魚塭內採集，則該
      採樣之泥土是否確為2 年前案發當時魚塭內之泥土，已有
      可疑。又告訴人曾於前開案發後至豐田農藥行購買賽滅得
      農藥一事，亦據證人己○○於審理中證述確實（本院卷第
      94頁），是警員丙○○於案發2 年後在告訴人魚塭旁空地
      上土堆採集之泥土中所含之賽滅得農藥成分，是案發當時
      他人所用之農藥殘留，抑或告訴人事後購買之賽滅得農藥
      ，亦有疑義。準此，上開檢驗報告僅可證明告訴人魚塭旁
      空地上土堆含有賽滅得農藥成分，尚不得據此率認被告有
      告訴人所指訴之對其魚塭投放賽滅得農藥之事實。
（五）綜上所述，告訴人及證人戊○○、丁○○等人均並未親眼
      見聞被告有於告訴人前揭指訴之時間，前往告訴人上開魚
      塭投放藥物，且告訴人上開所有之石斑魚死亡是否確因賽
      滅得農藥所導致一事，並無任何證據足以證明，告訴人上
      開指訴，有諸多疑義及瑕疵之處，而無法採信。是公訴人
      所舉之證據，尚不足以令本院對被告產生無所懷疑之有罪
      確信，被告上開所辯，應堪採信。此外，本院復查無其他
      積極證據足資證明被告有何公訴人所指之投放毒物及毀損
      等犯行，要屬犯罪不能證明，揆諸前揭法條規定及判例意
      旨，自應為被告無罪之諭知。
據上論斷，應依刑事訴訟法第301 條第1項，判決如主文。
本案經檢察官潘國威到庭執行職務。
中　　華　　民　　國　　96　　年　　8 　　月　　28　　日
                  刑事第一庭    審判長法  官  潘正屏
                                      法  官  曾吉雄
                                      法  官  黃聖涵
以上正本證明與原本無異。
如不服本判決應於收受本判決送達後十日內向本院提出上訴書狀
，其未敘述上訴理由者，並得於提起上訴後十日內向本院補提理
由書狀（均須按他造當事人之人數附繕本）「切勿逕送上級法院
」
中　　華　　民　　國　　96　　年　　8 　　月　　28　　日
                                      書記官  蘇雅慧
